# Kategoriális magyarázó változók

## Regresszió csak minőségi változóval (ANOVA)

### Minőségi változók a regresszióban

- A kérdés, ami mostani kutatásainkat motiválja: hogyan szerepeltethetünk egy \emph{minőségi} (nominális vagy ordinális, szokás kategoriális változónak is nevezni) tulajdonságot, pl. férfi--nő, egészéges--beteg, alapfokú--középfokú--felsőfokú végzettségű stb. egy regressziós modellben
- A regresszió csak számszerű adatokat tud felhasználni $\rightarrow$ valahogy \emph{kódolni} kell a kategoriális tulajdonság lehetséges értékeit (kimeneteit, csoportjait)
- Eddig csak mennyiségi tulajdonságokkal foglalkoztunk, aminek kódolása triviális volt: a naturáliában kifejezett értékével (m$^2$, eFt stb.)
- Pl. férfi = 0, nő = 1 elég kézenfekvő, de mi van az iskolai végzettséggel?
- Az alap = 0, közép = 1, felső = 2 belekódolja az adatokba, hogy a felső és a közép közti különbség \emph{kénytelen} ugyanakkora lenni, mint a közép és alap közötti (ha felső = 3, akkor kétszer akkora stb.)
- De mi semmi ilyet nem akarunk, hiszen azt szeretnénk, hogy ezt az adatok mondják meg!

### Dummy változó fogalma

- A kódolást megvalósíthatjuk olyan változóval vagy változókkal, melyek \emph{csak} 0 vagy 1 értéket vehetnek fel
- Az ilyen változókat nevezzük dummy (bináris vagy indikátor) változónak 
- Ha két kimenet van, akkor a kódolás teljesen kézenfekvő: egy dummy változóra van szükségünk, mely (például) 0 értéket vesz fel férfira, 1-et nőre
- Bonyolultabb a helyzet, ha több kimenet van
- Triviális kódolás:

&nbsp;|$D_A$|$D_B$|$D_C$
-|-----|-----|-----
A|1    |    0|    0
B|0    |    1|    0
C|0    |    0|    1

### Kódolás

Ezen ,,kódolási tábla'' alapján a kódolás (pl. $X_1$: jövedelem, $X_2$: iskolai végzettség, $X_3$: életkor):

\[
\begin{array}{cc} 
& \begin{array}{cccc} \phantom{X_0}&X_1 & X_2 & X_3 \\ \end{array} \\
&\left[
\begin{array}{cccc}
1 & 213 & B & 32 \\
1 & 311 & C & 41 \\
\vdots & \vdots & \vdots & \vdots \\
1 & 128 & B & 18\\
\end{array}
\right]
\end{array} \rightarrow
\begin{array}{cc} 
& \begin{array}{cccccc} &X_1 & D_A & D_B & D_C & \phantom{0}X_3 \\ \end{array} \\
&\left[
\begin{array}{cccccc}
1 & 213 & \phantom{0}0\phantom{0} & \phantom{0}1\phantom{0} & 0\phantom{0} & 32\phantom{0} \\
1 & 311 & 0 & 0 & 1\phantom{0} & 41\phantom{0} \\
\vdots & \vdots & \vdots & \vdots & \vdots\phantom{0}& \vdots\phantom{0} \\
1 & 128 & 0 & 1 & 0\phantom{0} & 18\phantom{0}\\
\end{array}
\right]
\end{array} 
\]

Itt már minden tisztán numerikus, működhet a regresszió

### Referencia-kódolás

- \dots{}ám vegyük észre, hogy 3 csoporthoz \emph{nem} kell 3 dummy változó, kódolható 2-vel is!
- Általában $k$ kimenet kódolása megoldható $k-1$ dummy változóval az ún. referencia-kódolás logikájával
- Itt kiválasztunk egy kimenetet, aminél mind a $k-1$ darab dummy változó 0 értéket vesz fel (kontrollcsoport vagy referenciacsoport), és a többi $k-1$ csoportot az jelzi, hogy a $k-1$ dummy változó közül \emph{melyik} vesz fel 1 értéket (mindig csak 1!)
- Például (3 kimenetre):

&nbsp;|$R_A$|$R_B$
-|-----|-----
A|1    |    0
B|0    |    1
C|0    |    0

- Itt C a referenciacsoport, $R_A$ és $R_B$ a két szükséges (ugye $k=3$!) magyarázó változó
- Vegyük észre, hogy $R_A \equiv D_A$ és $R_B \equiv D_B$ (tehát a két kódoláshoz pontosan ugyanazon dummykra van szükség, csak a referencia-kódolásnál eldobjuk az egyiket -- ez lesz a kontrollcsoport)

### Dummy változó csapda

- Ha van konstans a modellben, akkor \emph{tilos} is $k$ csoporthoz $k$ dummyt használni a kódoláshoz
- Ellenkező esetben egzakt multikollinearitás jön létre (gondoljuk végig, hogy a dummy változókhoz mi tartozik a design mátrixban, ld. előbb!); ez az ún. \emph{dummy változó csapda}
- Ha $k$ csoportot mégis $k$ dummyval kódolunk (,,triviális kódolás''), akkor viszont nem szerepeltethetünk konstanst

### Triviális kódolás konstans nélkül

- A két kódolási mód ($k$ darab dummy, nincs konstans és $k-1$ darab dummy, van konstans) jól szemléltethető egy csak a nominális tulajdonsággal magyarázó regresszióval
- $k$ darab dummy, nincs konstans:

&nbsp;|$D_A$|$D_B$|$D_C$
-|-----|-----|-----
A|1    |    0|    0
B|0    |    1|    0
C|0    |    0|    1

\[
	Y=\beta_A D_A + \beta_B D_B + \beta_C D_C + \varepsilon
\]
- Együtthatók értelmezése: ha az $A$ csoportban vagyunk, akkor a fenti egyenlet $Y=\beta_A+\varepsilon$ lesz $\Rightarrow$ $\beta_A$ az $A$ csoport csoportátlaga (legkisebb négyzetes elv!); hasonlóan a többi

### Referencia-kódolás konstanssal

- $k-1$ darab dummy, van konstans:

&nbsp;|$D_A$|$D_B$
-|-----|-----
A|1    |    0
B|0    |    1
C|0    |    0

\[
	Y=\beta^* + \beta_A^* D_A + \beta_B^* D_B + \varepsilon
\]

### Együtthatók értelmezése referencia-kódolásnál

- Értelmezésnél egy dolgot tartsunk mindig szem előtt: ugyanarra a csoportra ugyanannak az értéknek kell kijönnie, akárhogy kódolunk!
- Így $\beta_C=\beta^*$
- Továbbá (a $B$ csoport példáján):
	\[
		\beta_B=\beta^* + \beta_B^*=\beta_C + \beta_B^* \Rightarrow \beta_B^* = \beta_B-\beta_C
	\]
- Tehát az együtthatók az \emph{eltéréseket} jelentik a referenciacsoporttól (ami pedig a konstansba kerül)
- Vegyük észre, hogy a változónkénti szignifikanciák eltérhetnek (mert másra fognak vonatkozni), de az előrejelzése -- és így a modellminősítő mutatók -- nem

### Fontos hipotézisvizsgálatok

- Egyrészt: szignifikáns-e egy adott csoport átlagának eltérése a referenciacsoport átlagától
- Ez itt nem más, mint $\beta^*_A$ vagy $\beta^*_B$ relevanciája
- Egyszerűen $t$-próbával ellenőrizhető!
- Másrészt: van-e egyáltalán bármilyen csoportok közötti eltérés:
	\begin{align*}
		H_0&: \beta_A^*=\beta_B^*=\ldots=0\\
		H_1&: \exists j: \beta_j^*\neq 0
	\end{align*}
- Több csoport átlaga eltér-e? De hát az az ANOVA!
- Az egyezés nem pusztán formai, teljes tartalmazi egyezés van (ez nem csak hasonló, hanem ugyanaz: az ANOVA elmondása regressziós ,,keretben'')

### Egynél több kategoriális magyarázó változó

- Ha egynél több kategoriális magyarázó változó van, akkor nem kódolható mindegyik triviálisan, ilyenkor már a konstans eltávolítása sem segít
- (Nem az lesz a baj, hogy valamelyik összege a konstans, hanem, hogy a kettő összege ugyanaz -- ez elvileg is megoldhatatlan)
- Referencia-kódolás minden további nélkül használható
- A kétszempontos ANOVA megfelelője regressziós keretben!
- Természetesen feltételezhető interakció is, ez esetben a dummy-kat az összes lehetséges kombinációban szorozni kell


## Regresszió minőségi és mennyiségi magyarázó változóval (ANCOVA)

### Dummyzás folytonos magyarázó változó jelenléte mellett}

- Amit eddig csináltunk az lényegében az volt, amit \emph{konstans dummyzásának} nevezhetünk: csoportonként eltérő (de konstans) értékkel becsültük az eredményváltozót
- Mi van, ha bevonunk egy magyarázó változót?
- Azaz ekkor már nem egy konstanst becsülünk az egyes csoportokra, hanem egy egyenest (a folytonos magyarázó változó függvényében)
- Dummyzással (tehát a csoporttagság szerint) eltéríthetjük az egyenesek tengelymetszetét és meredekségét is!
- Lehet csoportonként különböző
	- +1 egység magyarázó változó hatása
	- a 0 magyarázó változóhoz tartozó eredményváltozó
- E feladat neve: ANCOVA

### Eltérő tengelymetszet
Ha csak a tengelymetszetet térítjük el (+1 egység magyarázó változó hatása ugyanaz minden csoportban, de nem ugyanannyi a 0 magyarázó változóhoz tartozó eredményváltozó):

```{r, echo=FALSE}
ggplot() + stat_function(fun = function(x) 3 + 2*x, geom = "line", aes(color = "beta[0] + beta[X]*X")) +
  stat_function(fun = function(x) 5 + 2*x, geom = "line", aes(color = "beta[0] + beta[D] + beta[X]*X")) + lims(x = c(0, 10)) +
  scale_color_discrete(name = "", labels = scales::parse_format()) + theme(legend.position = "bottom")
```

Algebrailag:
\[
	%Y=\beta^* + \beta_A^* D_A + \beta_B^* D_B + \beta_X X + u 
	Y=\beta_0 + \beta_D D + \beta_X X + \varepsilon
\]

### Eltérő meredekség
Ha csak a meredekséget térítjük el (0 magyarázó változóhoz ugyanaz az eredményváltozó tartozik, de +1 egység magyarázó változó hatása csoportonként eltérő):

```{r, echo=FALSE}
ggplot() + stat_function(fun = function(x) 3 + 2*x, geom = "line", aes(color = "beta[0] + beta[X]*X")) +
  stat_function(fun = function(x) 3 + 2.5*x, geom = "line", aes(color = "beta[0] + (beta[D] + beta[X])*X")) + lims(x = c(0, 10)) +
  scale_color_discrete(name = "", labels = scales::parse_format()) + theme(legend.position = "bottom")
```

Algebrailag:
	\[
		%Y=\beta_1 + \left(\beta_X + \beta_{X,A}^* D_A + \beta_{X,B}^* D_B\right) X + u
		Y=\beta_0 + \left(\beta_X + \beta_D D\right) X + \varepsilon
	\]

### Eltérő tengelymetszet és meredekség

- Akár a tengelymetszet \emph{és} a meredekség is lehet különböző
- Ahogy előbb láttuk, csak a módszereket kell kombinálni: a konstanst és a meredekséget is megdummyzzuk:
	\[
		Y=\beta_1 + \beta_2 X + \varepsilon,
	\]
	de úgy, hogy $\beta_1=\alpha + \alpha_A D_A + \alpha_B D_B$ és $\beta_2=\gamma+ \gamma_A D_A + \gamma_B D_B$
- Nagyon fontos észrevenni, hogy a meredekség dummyzása a dummy és a mennyiségi változó közti interakcióra vezet:
	\[
		Y=\alpha + \alpha_A D_A + \alpha_B D_B+ \gamma X + \gamma_A \left(D_A X\right) + \gamma_B \left(D_B X \right) + \varepsilon
	\]
- Logikus is: az egyik változó (folytonos) hatása eltér a szerint, hogy a másik változónak (kategoriális) mi a szintje: különböző meredekségek
- Avagy fordítva elmondva (egyenértékűen, hiszen az interakció ugye szimmetrikus): az egyik változó (kategoriális) hatása eltér a szerint, hogy a másik változónak (folytonos) mi a szintje: az egyenesek közti különbség függ attól, hogy hol nézzük

### Eltérő tengelymetszet és meredekség

- De hát ez megoldható a minta szétszedésével is!
- A két módszer -- természetesen -- ugyanarra az eredményre vezet
- A dummyzás mégis jobb a minta szétszedésénél; vajon miért? Mert messzemenően több lehetőségünk van a dummyzott (egybenlévő) modellel $\rightarrow$ gazdaságilag releváns hipotézisek vizsgálhatóak egyszerűen (ld. mindjárt)
	
### Hipotézisvizsgálat a dummyzott modellben

- Pl.: van-e egyáltalán bármilyen eltérés a csoportok között? (Értsd: eltér-e a becsült egyenes (bármilyen szempontból) a csoportok között, vagy mindegyikben teljesen ugyanaz?)
- Ez az ún. \emph{strukturális törés}, hipotézispárja: $H_0: \alpha_A = \alpha_B =\gamma_A = \gamma_B =0$, $H_1$: valamelyik ezek közül nem nulla, tehát van strukturális törés 
- És most jön a szép rész: ha a fenti modellt megbecsültük (sima OLS-sel), akkor ez a hipotézis egyszerűen egy közönséges Wald- (vagy hasonló) próbát jelent!
- Hasonlóképp: nem lehet, hogy csak a tengelymetszetek eltérőek? $\rightarrow$ ez az ún. \emph{párhuzamos ráták} hipotézise, $H_0:\gamma_A = \gamma_B =0$; szintén Wald-teszttel elintézhető
- Minden hasonló, gazdasági kérdés \emph{lefordítható} ökonometriailag, például változó vagy változók relevanciájának tesztelésére

### Kontraszt-kódolás

- Kontraszt-kódolás: trükkös kódolás úgy kitalálva, hogy a dummy-k együtthatója ne a referencia-csoporthoz, hanem az átlaghoz képesti eltérést jelentse
- A megoldás:

&nbsp;|$C_A$|$C_B$
-|-----|-----
A|1    |    0
B|0    |    1
C|-1   |   -1

- (A dummy változó nem 0 és 1 értéket vehet csak fel)
- Miért fog ez működni?

Mert:
\begin{align}
\beta_0 + \beta_{C_{A}} + 0 = \overline{y}_{A} \\
\beta_0 + 0 + \beta_{C_{B}} = \overline{y}_{B} \\
\beta_0 - \beta_{C_{A}} - \beta_{C_{B}} = \overline{y}_{C}
\end{align}
És így:

- (1)+(2)+(3) $\Rightarrow$ $3\beta_0=\overline{y}_{A}+\overline{y}_{B}+\overline{y}_{C}$ $\Rightarrow$ $\beta_0$ tényleg a főátlag (ha azonosak a csoportok elemszámai! különben ún. súlyozott kontraszt kellene, ahol a dummy változók már nem is feltétlenül egész értékeket vennének fel)
- (2)+(3) $\Rightarrow$ $2\beta_0-\beta_{C_{A}}=\overline{y}_{B}+\overline{y}_{C} \Rightarrow \beta_{C_{A}}=2\beta_0-\left(\overline{y}_{B}+\overline{y}_{C}\right)=2\beta_0-\left(3\beta_0-\overline{y}_{A}\right) \Rightarrow \beta_{C_{A}}=\overline{y}_{A}-\beta_0$ $\Rightarrow$ tényleg az átlagtól való eltérés (és hasonlóan a másik)

### Egy terminológiai megjegyzés

- Az angol irodalomban az általunk kontrasztkódolásnak nevezett módszert nagyon gyakran ,,effect coding''-nak nevezik\dots{}
- \dots{}a kontraszt pedig az, amikor a csoportok tetszőleges -- általunk meghatározott -- lineáris kombinációját teszteljük